臺灣高等法院高雄分院刑事判決　　　　　九十年度上更(一)字第四一九號
　　上　訴　人
　　即　被　告　乙○○
右上訴人因偽造文書案件，不服臺灣高雄地方法院八十八年度訴字第三五四號中華民
國八十八年三月三十一日第一審判決（起訴案號：臺灣高雄地方法院檢察署八十七年
度偵字第一九六六六號），提起上訴（併辦案號：同署八十八年度偵字第三０五三號
），判決後，經最高法院發回更審，本院判決如左：
      主      文
原判決撤銷。
乙○○共同行使偽造私文書，足以生損害於他人，處有期徒刑月，如易科罰金，以
佰元折算壹日。新光人壽保險股份有限公司要保書上主被保險人簽章欄偽造之「甲
○○」署押壹枚沒收。
      事      實
一、乙○○於民國（下同）八十五年間，因犯偽造文書罪，經臺灣高雄地方法院判處
    有期徒刑五月，上訴本院審理中（本院於八十七年八月二十日駁回上訴，並經最
    高法院於八十九年十一月九日判決上訴駁回確定），仍不思悔改，因與其妻甲○
    ○長期感情不睦，明知甲○○不可能同意其代為投保人壽險及意外險，而於八十
    七年五月間某日，受知情之新光人壽保險股份有限公司（下稱新光人壽）業務員
    蔡俊美（另案經檢察官起訴）之招攬，竟與蔡俊美基於偽造文書之犯意聯絡，在
    高雄市○○區○○路卅一號，同意以甲○○為被保險人（要保人、受益人均為乙
    ○○），委由蔡俊美辦理投保手續，蔡俊美乃於同年五月八日，在新光人壽高雄
    分公司內，以甲○○為被保險人，向新光人壽投保終身壽險新台幣（下同）五十
    萬元及附約平安意外傷害險三百萬元，並由蔡俊美在要保書上，未經甲○○同意
    ，逕行偽填主被保險人告知事項欄及主被保險人說明事項欄，再利用不知情之李
    雪玉（誤認甲○○已同意為被保險人）於要保書上之主被保險人簽章欄偽造「甲
    ○○」署押一枚，而偽造甲○○同意為被保險人之要保書，持向新光人壽投保行
    使，使新光人壽以要保書均符合要件，而同意投保，足以生損害於甲○○為被保
    險人之同意權及新光人壽審核要保書之正確性。
二、案由甲○○訴請臺灣高雄地方法院檢察署檢察官偵查起訴及移送併案審理。
      理      由
一、訊據上訴人即被告乙○○坦承未經其妻甲○○之同意，而以甲○○為被保險人，
    投保前開人壽及意外傷害險不諱，而辯稱：因蔡俊美向伊拉保險，伊為幫蔡俊美
    有業績才投保，伊只在要保書上之要保人欄簽名，就把要保書交給蔡俊美，被保
    險人欄甲○○之姓名，並非伊偽簽，事後才知是李雪玉代簽，伊對投保程序不清
    楚，無偽造文書意圖云云。
二、惟查，
（一）被告明知甲○○不可能同意其代為投保人壽險及意外險，竟未經甲○○之同意
    ，與新光人壽之業務員蔡俊美共同基於偽造文書之犯意聯絡，以甲○○為被保險
    人，於八十七年五月八日向新光人壽投保終身壽險五十萬元及附約平安意外傷害
    險三百萬元之事實，業據告訴人甲○○於偵、審中指訴甚詳，被告及共犯蔡俊美
    於偵、審中亦不否認確未得甲○○之同意而以甲○○為被保險人投保之情事，並
    有新光人壽要保書一份在卷可稽。
（二）被告於投保時與其妻甲○○感情已不睦，業據被告於本院前審調查時自承在卷
    （上訴卷第二十五頁），甲○○亦證稱：「感情非常不睦」（上訴卷第二十五頁
    背面），被告於投保時又以自己為受益人，揆諸常情，被告應可得知在其與甲○
    ○感情不睦下，甲○○不可能同意投保，甲○○亦不可能以自己生命之危險，讓
    被告受保險之利益，而要保書上之要保人簽章欄與主被保險人簽章欄相鄰，被告
    既知親自在要保人欄簽名，自必知主被保險人簽章欄，亦應由主被保險人親自簽
    名始有效力。此就被告於本院調查中所供「蔡俊美告訴我說被保險人的簽名，他
    們公司會處理」等語可明。如主被保險人簽章欄可任意由他人簽名，即被告或蔡
    俊美可隨時填寫，自無待「公司處理」之必要。被告未在主被保險人欄簽甲○○
    名字，而留給蔡俊美處理，是被告有委由蔡俊美想辦法偽造甲○○之簽名，使要
    保書形式上符合投保規定甚明。
（三）共犯蔡俊美於本院前審調查時證稱：要保書上除了乙○○、甲○○之簽名外，
    其他如主被保險人告知事項等均是其寫的等語（上訴卷第二十六頁、第五十三頁
    背面），亦證稱：被告於要保書上寫了要保人後，將要保書給我，甲○○的名字
    是李雪玉簽的等語（上訴卷第二十五頁背面、第二十六頁），蔡俊美為新光人壽
    之業務員，負責招攬他人保險，豈有不知要得主被保險人同意且簽章，始生保險
    效力，要保書上主被保險人告知事項欄及主被保險人說明事項欄，亦需由主被保
    險人親自填載告知、說明，其不依規定知會甲○○，竟私下代為之，其明知甲○
    ○不可能同意投保之情事，甚為明確，乃竟與被告共謀為甲○○投保，其有偽造
    文書之共同犯意，灼然可見。
（四）要保書上之被保險人簽章欄「甲○○」之筆跡，經鑑定結果，雖非被告及蔡俊
    美之筆跡，有內政部警政署刑事警察局鑑驗通知書二紙附卷可憑（上訴卷第六四
    、九八頁）。據蔡俊美指稱：要保書上主被保險人簽章欄之「甲○○」，係李雪
    玉所簽等語。而證人李雪玉固否認有代簽「甲○○」姓名（因缺少李雪玉之相關
    筆跡，未能鑑定是否為李雪玉所簽，有上開鑑驗通知書可憑），惟就蔡俊美與新
    光人壽區主任賴燕美之電話錄音譯文內容（上訴卷第四四－四六頁）觀之，賴燕
    美並不否認李雪玉於要保書上代簽「甲○○」姓名。證人賴燕美於本院調查中，
    就該電話錄音譯文內容，係其與蔡俊美在電話中之談話，亦不諱言。賴燕美雖又
    指稱係附和蔡俊美之意云云，然就其對話內容，尚非附和之口氣，是其於本院調
    查中之證言，應係為李雪玉及其自己避嫌之詞，非真實可採。而證人李雪玉之否
    認代簽「甲○○」名字，亦係事後知悉甲○○未同意投保，恐惹刑責，而未敢承
    認甚明。按蔡俊美於要保書上僅留下主被保險人簽章欄未填，其餘應由被保險人
    填載之事項，均由其代為填寫完畢，自足使李雪玉誤認甲○○同意投保，因故未
    及簽名，而為同事蔡俊美之便，代簽「甲○○」名字，應可概見（李雪玉謂其已
    獲不起訴處分）。蔡俊美明知甲○○未同意投保，而委由李雪玉代簽「甲○○」
    姓名，使要保書符合規定，顯見其係利用不知情之李雪玉代甲○○簽名，以規避
    自己偽造文書之責任無疑。
（五）按被告簽名之要保書，因李雪玉將甲○○誤寫為陳秋「鄉」而撕毀，故由賴燕
    美請蔡俊美另書寫一份要保書，由賴燕美模仿被告之簽名，李雪玉簽甲○○名字
    ，此就蔡俊美、賴燕美之證詞及上開錄音譯文可明。被告於要保書上簽名時，留
    下主被保險人簽章欄交由蔡俊美處理，則被告就蔡俊美自己偽造甲○○之簽名，
    或蔡俊美交由不知情之他人偽造甲○○之簽名，自均在其與蔡俊美犯意聯絡之範
    圍內，故不能以現存之要保書非其簽名，而脫刑責。
（六）綜上所，本案事證已臻明確，被告所辯，顯係卸責之詞，殊無足採，其犯行
    洵堪認定。
三、查被告與蔡俊美在要保書上偽填主被保險人告知及說明事項，並偽簽主被保險人
    甲○○姓名，偽造甲○○同意為被保險人之要保書，持向新光人壽辦理投保，足
    以生損害於甲○○為被保險人之同意權（按保險法第一百零五條規定「由第三人
    訂立之死亡保險契約，未經被保險人書面同意，並約定保險金額，其契約無效）
    及新光人壽審核要保書之正確性，核被告所為，係犯刑法第二百十六條、第二百
    十條之行使偽造私文書罪，其與蔡俊美間，有犯意聯絡及行為分擔，為共同正犯
    。被告與蔡俊美利用不知情之李雪玉偽造「甲○○」署押，係間接正犯。被告偽
    造署押為偽造私文書之部分行為，又偽造後持以行使，其偽造之低度行為，為行
    使之高度行為所吸收；均不另論罪。公訴人移送併辦部分，認蔡俊美與被告有共
    同正犯關係，被告與蔡俊美利用不知情之第三人偽簽甲○○姓名等情，因與起訴
    事實，屬裁判上一罪關係，自應併予審理。
四、原審論處被告罪刑，固無不合，惟被告與蔡俊美有共同正犯關係，原判決未予論
    及，尚有未洽。被告上訴意旨執前詞否認犯罪，指摘原判決不當，雖無理由，但
    原判決既有可議，自應將之撤銷改判。爰審酌被告與其妻長期不睦，未經其妻同
    意，擅自為其妻投保，以自己為受益人，犯罪動機可議，使告訴人有不安全之恐
    懼感，犯罪後飾詞卸責等一切情狀，仍如原審量處如主文所示之刑。又刑法第四
    十一條已於九十年一月十日修正公布，有關易科罰金之部分，範圍擴大為最重本
    刑五年以下有期徒刑之罪，爰依刑法第二條第一項前段之規定，適用裁判時之刑
    法第四十一條第一項規定，諭知易科罰金之折算標準。要保書上主被保險人簽章
    欄偽造之「甲○○」署押一枚，依法宣告沒收。
據上論斷，應依刑事訴訟法第三百六十九條第一項前段、第三百六十四條、第二百九
十九條第一項前段，刑法第二條第一項前段、第二十八條、第二百十六條、第二百十
條、第四十一條第一項、第二百十九條，罰金罰鍰提高標準條例第二條，判決如主文
。
本案經檢察官陳新慶到庭執行職務。
中    華    民    國     九十一     年       一       月      三十一    日
                              臺灣高等法院高雄分院刑事第五庭
                                  審判長法官  吳水木
                                        法官  趙文淵
                                        法官  洪慶鐘
右正本證明與原本無異。
如不服本判決，應於判決送達後十日內向本院提出上訴狀，其未述理由者並應於提
出上訴狀後十日內向本院補提理由書（應附繕本)。
               書記官  彭筱瑗
中    華    民    國     九十一     年       二       月        四      日
附錄：本判決論罪科刑法條：
刑法第二百十條
偽造、變造私文書，足以生損害於公眾或他人者，處五年以下有期徒刑。
刑法第二百十六條
行使第二百十條至第二百十五條之文書者，依偽造、變造文書或登載不實事項或使登
載不實事項之規定處斷。
                                                                        Ｑ
